最高法院民事判決　　　　　　　　　　110年度台上字第2159號
上　訴　人　海軍陸戰隊指揮部
 
法定代理人　王瑞麟
訴訟代理人　吳小燕律師
　　　　　　黃家豪律師
　　　　　　朱雅蘭律師
上　訴　人　兆豐產物保險股份有限公司
 
法定代理人　梁正德
訴訟代理人　陳岳瑜律師
上列當事人間請求給付保險金事件，兩造對於中華民國 109年12
月29日臺灣高等法院高雄分院第二審判決（107年度保險上字第1
號），各自提起上訴，本院判決如下：
    主  文
兩造上訴均駁回。
第三審訴訟費用由兩造各自負擔。  
    理  由
一、本件上訴人海軍陸戰隊指揮部（下稱海指部）主張：伊與訴
    外人志合營造股份有限公司（下稱志合公司）簽訂烏坵營區
    新建工程（下稱系爭工程）採購契約，並約定給付契約總價
    金 30%之預付款。志合公司為擔保系爭工程預付款新臺幣（
    下同）8,756萬7,000元（下稱系爭預付款）之返還，乃以其
    為要保人、伊為被保險人，於民國 104年6月3日與對造上訴
    人兆豐產物保險股份有限公司（下稱兆豐產險）簽訂「兆豐
    產物預付款保證金保證保險單」（下稱系爭保單）。伊依約
    於同年 7月15日將系爭預付款匯入志合公司設於訴外人聯邦
    商業銀行股份有限公司文心分行之預付款專戶，詎志合公司
    違反專款專用規定，將該專戶之款項全數轉帳支出，而未專
    用於系爭工程，復於105年5月26日無預警撤離臺中前進工務
    所設備及人員，並自同年月30日起停工。伊要求志合公司改
    正未果，遂依系爭工程契約第21條第1項第8款約定，於同年
    7 月19日發函向志合公司為終止契約之意思表示，系爭保單
    約定之保險事故已發生，伊受有系爭預付款無法扣回之損害
    ，迄今僅收受兆豐產險及訴外人國泰世紀產物保險股份有限
    公司（下稱國泰產險）、旺旺友聯產物保險股份有限公司（
    下稱旺友產險），分別匯付2,419萬4,644元、1,814萬5,982
    元、1,814萬5,982元，合計6,048萬6,608元。而兆豐產險依
    系爭保單P25A共保附加條款第 1條約定，係主辦承保及理賠
    事宜之人，自應就差額2,708萬0,392元（下稱系爭差額）負
    全部賠償責任等情，爰依保險契約法律關係，求為命兆豐產
    險給付系爭差額，並加計自起訴狀繕本送達翌日即106年2月
    8日起算法定遲延利息之判決。
二、對造上訴人兆豐產險則以：伊承保比例僅為 40%，應按該比
    例計算伊應負之理賠責任；且志合公司已施作完成尚未計價
    工程款475萬2,897元；砂石等材料及鋼筋、水泥、水管、水
    泥製品等眾多施工材料計920萬0,916元；增設擋土措施工程
    款 420萬2,100元；已進場模板、支撐、鷹架等計770萬元；
    5%保留款122萬4,479元及履約保證金結餘款，均為海指部可
    對志合公司行使扣抵預付款之項目，經扣抵後，海指部無從
    請求伊給付等語，資為抗辯。
三、原審斟酌全辯論意旨及調查證據之結果，以：志合公司向海
    指部承攬系爭工程，已領取系爭預付款，並以其為要保人，
    海指部為被保險人，於 104年6月3日簽訂系爭保單、「兆豐
    產物預付款保證金保證保險保單條款」（下稱系爭保單條款
    ）、「兆豐產物工程保險P25A共保附加條款」（下稱系爭附
    加條款，並與系爭保單、系爭保單條款合稱系爭保險契約）
    。依系爭附加條款第 1條載明：系爭保單承保之責任，由兆
    豐產險、國泰產險、旺友產險（下合稱系爭 3家保險公司）
    按承保比例依序為 40%、30%、30%聯合共同承保，各對被保
    險人負賠償責任，各承保公司間不負連帶賠償責任，有關承
    保及理賠處理事項均由兆豐產險主辦等語，並經系爭 3家保
    險公司經理人用印後，與系爭保單、基本條款一併交付志合
    公司，由志合公司提供予海指部，堪認系爭保險契約之保險
    人為系爭 3家保險公司。參酌海指部以104年6月10日函致兆
    豐產險之內容，可見海指部知悉系爭 3家保險公司名稱及共
    保公司之保單號碼不同，且就志合公司提供系爭保險契約作
    為系爭預付款保證乙事，要求兆豐產險核對內容，並於保險
    單生效確認後回覆，益徵系爭保險契約成立生效時，係由系
    爭 3家保險公司承保，各按其承保比例對海指部負賠償責任
    ，兆豐產險僅係代表所有共保人負責辦理承保及理賠事項，
    不負全部賠償責任。雖志合公司書立償還同意書所載提供擔
    保品及本票之對象為兆豐產險，可認志合公司同意對兆豐產
    險就系爭預付款保險約定賠償事宜，惟償還同意書僅係兆豐
    產險與志合公司間之約定，並非系爭保險契約之一部，尚難
    逕認系爭保險契約之保險人僅為兆豐產險。依系爭保單條款
    第2條承保範圍、第7條賠償金額之約定，可知志合公司無法
    履行系爭工程契約，致海指部因無法扣回預付款而受有損失
    時，保險公司即應負賠償責任；且該賠償金額，應扣除被保
    險人已扣抵或可扣抵及要保人已償還之預付款。而志合公司
    於105年5月間無預警撤離設備及人員，並自同年月30日起停
    工，海指部遂於同年 7月19日向志合公司為終止契約之意思
    表示，足見系爭保險契約之保險事故已發生。有關預付款之
    扣回方式，應遵守系爭工程契約第5條第2項第1款第5目約定
    ，自施工後分期估驗金額達契約價金總額20%起至80%止，估
    驗金額達契約總價 20%以上時，每1%扣回預付款金額之60分
    之1（20%前不扣回預付款），及同條項第2款、第3款約定估
    驗付款之程序。志合公司已施作系爭工程之實際進度（不含
    增設擋土措施工程）為12.1236%，惟已估驗計價付款進度僅
    達7.98%，未達契約價金總價20%，無從就預付款中扣回。又
    依上開約定之估驗付款程序，可知志合公司請領每期估驗款
    ，係以已完成施工，並經海指部監造單位核符簽認，完成估
    驗計價之付款程序者為限，則解釋系爭保單條款第7條第1項
    所稱「可扣抵」之預付款，應指無可歸責於志合公司之事由
    ，及已完成估驗並經核符簽認而未付之工程款。故志合公司
    已施作完成尚未辦理估驗者，仍非屬系爭保單條款第 7條約
    定之可扣抵款項。志合公司之已施作完成尚未計價工程款47
    5萬2,897元、增設擋土措施工程款420萬2,100元部分，前者
    未經申請估驗，後者未經辦理契約變更且未辦理估驗計價，
    均不符合可扣抵預付款之要件。另志合公司留置於施工現場
    之砂石等材料及鋼筋、水泥、水管、水泥製品等眾多施工要
    用之材料計920萬0,916元，及已進場模板、支撐、鷹架等價
    值計770萬元部分，依系爭工程契約第21條第3項約定，海指
    部有權選擇是否將志合公司置於工地之施工材料變賣取償；
    且志合公司已宣告破產，其所有置於施工現場之施工材料屬
    於破產財團，應由破產管理人管理，海指部並未就志合公司
    留置於現場之動產行使留置權，亦難認屬系爭保單條款第 7
    條第 1項約定之可扣抵預付款項目。至保留款122萬4,479元
    、履約保證金結餘款部分，系爭工程契約係因可歸責於志合
    公司而終止，依系爭工程契約第21條第 4項約定，海指部除
    不發還履約保證金外，並得扣發志合公司之應得工程款（包
    括未領取之工程估驗款、保留款等），於扣除損害經結算有
    剩餘者，始將該差額給付志合公司，均難逕認屬可扣抵預付
    款之項目。而海指部既未對志合公司行使留置權，無從對其
    破產財團之財產取得別除權，核與系爭預付款收回無關；且
    志合公司擅自停工前，系爭工程進度並未落後，志合公司將
    系爭預付款全數轉帳支出，尚非海指部所得預見及阻止，兆
    豐產險復未證明海指部有何未盡監督之情事，難認係屬可歸
    責於海指部致無法收回系爭預付款，自不構成系爭保單條款
    第3條約定之不保事項。系爭3家保險公司就系爭預付款已賠
    付海指部合計 6,048萬6,608元，其中兆豐產險匯付2,419萬
    4,644 元，國泰產險、旺友產險各匯付1,814萬5,982元，尚
    有系爭差額未付。兆豐產險雖主張依償還同意書第 8條約定
    ，其就已賠付海指部款項部分取得保險代位權，得受讓志合
    公司施作完成尚未計價之工程款債權、砂石等材料款項、增
    設擋土措施工程款債權、工程保留款債權，依 40%比例計算
    共計775萬2,157元之債權為抵銷抗辯云云；惟此為兆豐產險
    於第二審始提出之新攻防方法，其於第一審即已知悉償還同
    意書得為抵銷抗辯而未提出，不符合民事訴訟法第447條第1
    項但書所列各款之事由，且未釋明，於法不合。從而，海指
    部依保險契約之法律關係，就系爭差額於兆豐產險承保 40%
    責任範圍內，請求兆豐產險給付1,083萬2,157元本息，為有
    理由，逾此部分之請求，不應准許，為其心證之所由得，並
    說明兩造其餘攻擊防禦方法及聲明證據為不足取，與不再逐
    一論駁之理由，因而維持第一審所命兆豐產險給付1,083萬2
    ,157元本息部分之判決，駁回兆豐產險該部分之上訴及海指
    部請求再給付1,624萬8,235元本息之附帶上訴。
四、按所謂外部共同保險，係指一要保人同時與數保險人訂立一
    保險契約，約定該數保險人承保同一保險標的，所承保之範
    圍總合不超過保險標的之價值，且被保險人得由該保險契約
    清楚掌握所有共同承保保險人（下稱共保人）之名稱與其承
    擔責任比例之保險類型。此類保險契約訂立之方法，可由單
    一保險人簽發保單，而其餘共保人於保單上列出之共保比例
    簽署負責或以批註共保條款之方式列出所有參與之共保人與
    其承擔之比例，所有共保人並聲明僅就自己承擔之比例負保
    險責任；亦可由每一共保人分別簽發保單，每一共保保單均
    包含共保條款，清楚列出所有共保人與其應負責之保險金額
    。二者就個別保險人均僅對本身承擔之比例負責而言，並無
    不同，於上揭情形，被保險人求償損失時，仍須分別向各保
    險人行使保險金給付請求權，其保險契約有約定主辦保險人
    （通常係簽發保單或承保比例最高之保險人）時，固由主辦
    保險人為共保人全體之利益，辦理核保、收取保費與理賠事
    宜，惟仍由各保險人依其承擔之比例分別對被保險人負責，
    除有特別約定外，各保險人間尚不因此產生連帶給付責任。
    本件原審參酌上開事證，並據調查所得之證據資料，綜合研
    判，本其認事、採證及解釋契約之職權行使，合法認定系爭
    保險契約之保險人為系爭 3家保險公司，各按其承保比例對
    海指部負賠償責任，兆豐產險僅係代表所有共保人負責辦理
    承保及理賠事項，於其承保 40%範圍內負賠償責任，不負全
    部賠償責任；且海指部依系爭工程契約第21條第3項、第4項
    約定，對於志合公司未領取之工程款、保留款及履約保證金
    ，須扣除損害並經結算，亦未就志合公司留置於現場之動產
    行使留置權，均難認屬系爭保單條款第7條第1項約定之可扣
    抵預付款項目，海指部亦不構成系爭保單條款第 3條約定之
    不保事項。因以上述理由而為兩造各自不利之判斷，依上說
    明，經核於法洵無違誤。其次，當事人除有民事訴訟法第44
    7條第1項但書各款事由，不得於第二審提出新攻擊或防禦方
    法，然當事人主張有各款得提出新攻擊防禦方法之事由，應
    提出即時可供調查之證據釋明之，以利第二審法院判斷，如
    違反上開規定，第二審法院無庸命補正，應予以裁定駁回，
    或於判決理由中敘明。查兆豐產險於第一審終結前，係以其
    賠償金額應扣除系爭保單條款第7條第1項約定之可扣抵預付
    款項目云云，為其主要抗辯理由，未曾提出其依償還同意書
    第 8條約定，受讓志合公司未收取之工程款、保留款、砂石
    等材料款債權而為抵銷之抗辯。而其於第二審提出之上開抵
    銷抗辯，係獨立之防禦方法，並非據以補強第一審審理範圍
    內之攻防方法，本非法院應行使闡明權之範疇；且該抵銷抗
    辯，非屬兆豐產險於第一審訴訟程序所不能提出，亦難認不
    准其於第二審程序提出，將影響其實體法上之權利，而導致
    顯失公平之結果。原審因認兆豐產險未能釋明有民事訴訟法
    第447條第1項但書所定情形，因而依同條第3項規定駁回之
    ，難謂有何違背法令。兩造上訴論旨，猶執陳詞，並就原審
    取捨證據、認定事實及解釋契約之職權行使暨已論斷說明者
    或其他與判決基礎無涉之理由，各自指摘原判決不利於己部
    分為不當，求予廢棄，均非有理由。
五、據上論結，本件兩造之上訴均為無理由。依民事訴訟法第48
    1條、第449條第1項、第78條，判決如主文。
中    華    民    國   111    年    8     月    11    日
                      最高法院民事第九庭
                          審判長法官  盧  彥  如  
                                法官  林  麗  玲  
                                法官  張  恩  賜  
                                法官  汪  漢  卿  
                                法官  吳  麗  惠  
本件正本證明與原本無異
                                      書  記  官
中    華    民    國   111    年    8     月    22    日